【裁判字號】    96,訴,1430
【裁判日期】    970507
【裁判案由】    請求撤銷信託行為
【裁判全文】
臺灣臺南地方法院民事判決              96年度訴字第1430號
原        告  中國信託商業銀行股份有限公司
法定  代理人  丁○○
訴訟  代理人  甲○○
被        告  乙○○
兼訴訟代理人  丙○○
上列當事人間請求請求撤銷信託行為事件，經本院於民國97年4
月23日言詞辯論終結，判決如下：
    主  文
原告之訴駁回。
訴訟費用由原告負擔。
    事  實  及  理  由
一、原告起訴主張：
  (一)被告丙○○於民國85年12月17日向原告借款新臺幣（下同）
    340萬元，約定分期清償，然其於86年11月25日起開始有延
    滯繳款情況，至89年11月18日後即未繼續繳款，原告即於90
    年2月間聲請支付命令，並向鈞院民事執行處90年度執字第
    14171號聲請拍賣被告丙○○所有坐落台南市○○區○○段2
    －4地號土地權利範圍10000分之44及其上6636號建物，該不
    動產於92年間拍定，原告並受償新台幣l65萬5千元，尚餘約
    168萬元未清償。96年9月5日原告持鈞院所發之債權憑證向
    國稅局調查被告丙○○之財產狀況，始發現被告丙○○尚有
    如附表所示之不動產（下稱系爭不動產），並於96年9月13
    日向地政機關調閱系爭土地、建物謄本，始發現系爭不動產
    於88年1月間已信託登記予被告乙○○。
  (二)按信託行為有害於委託人之債權人權利者，債權人得聲請法
    院撤銷之。信託法第6條第1項著有明文，其立法精神實為保
    護債權人之權利，為避免債務人為規避債權人之求償，而將
    其名下財產藉其信託之名，而行脫產之實。而債務人所有之
    財產，除對於特定債權人設有擔保物權外，應為一切債務之
    總擔保，因此，信託法第6條第1項所規定之「信託行為有害
    及委託人之債權人權利者」，應係謂因委託人之行為，致委
    託人債權人之債權不能獲得滿足，換言之，因委託人之行為
    致債權陷於清償不能、或困難或遲延之狀態而言。被告丙○
    ○除系爭信託之不動產外，並無其他足供擔保其清償能力之
    財產，有前開國稅局財產歸屬資料清單可稽。而被告丙○○
    係因向另被告乙○○借款，因無法清償而將系爭不動產信託
    登記予被告乙○○，顯無為受益人之利益或特定目的而信託
    予被告乙○○管理或處分之經濟上必要，因此被告間之上開
    信託行為，即有損害債權人即原告之權利，原告自得請求撤
    銷之。
  (三)又撤銷信託之撤銷權，其除斥期間係自原告『知悉』被告間
    為信託行為時起算，本件原告係於96年9月13日調閱系爭不
    動產謄本，始知被告間之信託行為，旋即於96年9月28日具
    狀起訴請求撤銷被告間之信託行為，尚未逾越一年之除斥期
    間，此有財政部台北市國稅局財產歸屬資料清單之發給時間
    可證。
  (四)聲明：
    1.被告丙○○就其所有坐落於台南市○○區○○段122－9地
      號之土地，及其上2045、2046建號之建物，信託讓與登記
      予被告乙○○之信託行為，應予撤銷。
    2.被告乙○○應將第一項所示不動產於88年1月20日以信託
      為原因所為之所有權移轉登記予以塗銷。
    3.訴訟費用由被告連帶負擔。
二、被告抗辯：
  (一)被告乙○○係被告丙○○之弟，因被告丙○○向被告乙○○
    借款150萬元，一時無法清償，故於88年間將系爭房屋信託
    予被告乙○○，並非無償行為，原告主張撤銷，則類推民法
    第244條限以「債務人所為之有償行為於行為時明知有損害
    於債權人之權利者，以受益人於受益時亦知其情事者為限。
    」，被告丙○○於89年11月17日始發生欠繳銀行房貸利息情
    事，被告丙○○及乙○○不可能於二年前 (即88年元月)先
    預知日後被告丙○○對銀行清償會發生困難，自難謂有詐害
    債權之故意。
  (二)再依最高法院62年度台上字第2609號判例，債權人依民法第
    244條規定行使撤銷權，以其債權於債務人為詐害行為時，
    業已存在者為限，則撤銷信託亦應同此見解。被告二人間於
    88年元月份已成立信託，被告丙○○與原告約定分期清償房
    貨，迄89年11月始無法繳納，原告之債權於89年11月始發生
    ，顯成立於信託行為之後，準此，原告不得以事後取得之債
    權溯及行使撤銷權。
  (三)又信託法第7條撤銷權之除斥期間為l年，被告於84年購買系
    爭房屋，於88年元月成立信託，89年11月開始欠繳房貸，90
    年原告即開始強制執行程序，對被告丙○○之財產全面清查
    ，理應知悉系爭房屋信託予被告乙○○，於被告二人間信託
    迄今將近8、9年，原告始起訴主張撤銷，已逾除斥期間，原
    告請求自無理由。
  (四)聲明：駁回原告之訴。訴訟費用由原告負擔。
三、兩造不爭執之事項：
  (一)被告丙○○於85年12月17日向原告借款340萬元，約定分期
    清償，至89年11月18日後未繼續繳款，原告聲請本院90年度
    促字第5058號支付命令，並以之向本院民事執行處90年度執
    字第14171號聲請拍賣被告丙○○所有坐落台南市○○區○
    ○段2－4地號土地權利範圍10000分之44，及其上6636號建
    物，該不動產於92年間拍定，原告受償l65萬5千元，尚餘約
    168萬多元未清償（本院90年度執字第14171號卷、卷12頁債
    權憑證、79頁放款帳戶主檔查詢單）。
  (二)被告丙○○所有如附表所示之不動產，於88年1月20日以信
    託為登記原因移轉予被告乙○○（卷6－9頁謄本）。
  (三)被告丙○○為購買如附表所示之不動產，曾向被告乙○○借
    款150萬元。（卷65頁筆錄）
四、本件兩造所爭執者，在於：(一)被告二人上開之信託登記行為
    有無信託法第6條第1項之適用？(二)如有，原告本件請求是否
    逾信託法第7條所定之除斥期間？經查：按信託行為有害於
    委託人之債權人權利者，債權人得聲請法院撤銷之，信託法
    第6條第1項定有明文。而所謂害於委託人之債權人之權利者
    ，謂因信託行為，致權利不能獲得滿足。其立法說明中謂「
    為防止委託人藉成立信託脫產，害及其債權人之權益，爰參
    考民法第244條第l項之規定，於本條第l項規定信託行為有
    害於委託人之債權人之權利者，債權人得聲請法院撤銷之，
    而不以委託人於行為時明知並受益人於受益時亦知其情事者
    為限，以保障委託人之債權人，並期導信託制度於正軌」，
    此顯強調排除民法第244條規定之適用，乃因我國引入信託
    時，社會上多存有債務人利用信託設計以達脫產目的之背景
    有關；因之，若有因債務人之信託行為，而使債權陷於清償
    不能、或困難或遲延之狀態，即有該規定之適用。又有害於
    債權之事實，須於行為時存在，且於債權人行使撤銷權時，
    債務人處於無資力狀態，若債務人於行為時，尚有資力清償
    債務，縱其結果，致債務人之財產日行減少，仍不得撤銷之
    。查本件被告丙○○於85年12月17日向原告貸款後，有按月
    繳納分期清償之款項，僅86年9月份未如期繳款，然之後仍
    按月繳交分期款至89年11月份，有原告提出之放款帳戶還款
    交易明細可參（卷80－83頁），而被告二人於88年1月20 日
    為信託登記，足認被告間為信託登記時，尚如期向原告清償
    債務達近2年之久，該時被告丙○○並非處於無資力狀態，
    參酌前開說明，被告間為信託行為時，並非有害於債權，其
    不合於信託法第6條之撤銷要件，原告依信託法第6條請求撤
    銷被告二人間之信託登記，自屬無據，不應准許。
五、綜上所述，被告丙○○為信託行為時，仍正常清償債務，並
    無陷於清償不能、困難或遲延之狀態，而非有害於債權人之
    權利，從而，原告據信託法第6條規定，請求撤銷被告間之
    信託登記，並將該信託登記塗銷，自無理由，不應准許。又
    原告主張與信託法第6條規定不符，業經本院判斷如上，則
    兩造有關撤銷權是否遵守除斥期間之主張、舉證及攻擊防禦
    方法，核與判決結果無影響，爰無審酌必要，附此敘明。
六、結論：本件原告之訴為無理由，依民事訴訟法第78條，判決
    如主文。
中    華    民    國    97    年    5     月    7     日
                  民事第二庭    法    官  蔡孟珊
以上正本證明與原本無異。
如對本判決上訴，須於判決送達後20日內向本院提出上訴狀，並
請依民事訴訟法第77條之16繳交上訴費用，
中    華    民    國    97    年    5     月    7     日
                                書 記 官  吳幸芳
附表：
１、台南市○○區○○段122－9地號土地、面積772平方公尺、
    權利範圍10000分之286、所有權人乙○○、信託財產委託人
    丙○○
２、台南市○○區○○段2045建號，面積114.38平方公尺、權利
    範圍24分之1、門牌台南市○○路21巷32弄22號地下1層之2
    、所有權人乙○○、信託財產委託人丙○○
３、台南市○○區○○段2046建號、總面積67.51平方公尺、陽
    台10.64平方公尺、花台2.43平方公尺、權利範圍全部、門
    牌台南市○○路21巷32弄22號3樓、所有權人乙○○、信託
    財產委託人丙○○


司法院資訊處製作；財團法人民間司法改革基金會備份。
